臺灣高等法院高雄分院民事判決　　　　109年度上易字第420號
上　訴　人　顏東初　

訴訟代理人　李鴻明　


被 上訴 人　顏順孝　
上列當事人間請求返還土地事件，上訴人對於中華民國109 年10
月20日臺灣澎湖地方法院109 年度訴字第51號第一審判決提起上
訴，本院於110 年10月13日言詞辯論終結，判決如下：
    主      文
上訴駁回。
第二審訴訟費用由上訴人負擔。
    事實及理由
一、上訴人主張：伊係家中長房，分產時分得祖先所遺較多土地
    ，因年節與侄輩相聚時，多人提及伊名下小坪數之畸零地為
    其等原有之豬舍、廚房或菜園，伊遂於民國90年初將印鑑證
    明託付予訴外人顏有明讓侄輩們自行辦理分割或移轉登記。
    詎被上訴人未經伊同意，於90年7 月16日擅自從顏有明手中
    取得上訴人之印鑑證明文件，以贈與為名義，將伊所有澎湖
    縣○○市○○○段000 地號土地（權利範圍2 分之1 ，重測
    前地號為風櫃尾段1040地號，下稱系爭土地）移轉登記為被
    上訴人所有。嗣伊於106 年11月間請領土地謄本時發現此事
    ，被上訴人卻僅給付伊新臺幣（下同）3 萬元後，要求伊在
    乙紙協議書（下稱系爭協議書）上簽字，伊看系爭協議書可
    證明被上訴人承認系爭土地原為伊所有故予簽名，然系爭土
    地市值135 萬元，被上訴人以不正當方式取得，事後卻僅以
    3 萬元之價格即欲與伊和解，系爭協議書應屬無效。因被上
    訴人原為系爭土地375 租約之承租人，已違反承租人善良管
    理人之注意義務，將系爭土地據為己有，故伊得終止系爭土
    地之不定期租約，請求被上訴人返還土地，爰依民法第767
    條規定提起本訴，並聲明：㈠被上訴人應將系爭土地返還，
    並移轉登記予上訴人；㈡願供擔保，請准宣告假執行。
二、被上訴人則以：兩造之祖父為兄弟，系爭土地為祖先所遺，
    並經家族協調後，移轉登記在被上訴人名下。又因上訴人就
    另筆土地對被上訴人堂兄弟提告，被上訴人才會以3 萬元與
    上訴人協議，並簽立協議書為證等語，並聲明：㈠上訴人之
    訴駁回；㈡如受不利判決，願供擔保請准宣告免予假執行。
三、原審判決上訴人敗訴，上訴人不服提起上訴，聲明：㈠原判
    決廢棄；㈡被上訴人應將系爭土地返還上訴人。被上訴人則
    聲明：上訴駁回。
四、本件爭點：上訴人依民法第767 條之規定，請求被上訴人將
    系爭土地返還並移轉登記予上訴人，有無理由？茲分述本院
    之判斷如下：
  ㈠按當事人主張有利於己之事實者，就其事實有舉證之責任，
    民事訴訟法第277 條前段定有明文。次按，私文書經本人或
    其代理人簽名、蓋章或按指印或有法院或公證人之認證者，
    推定為真正，民事訴訟第358 條第1 項定有明文。且印章由
    本人或有權使用者使用為常態，被人盜用為變態，是主張變
    態事實之當事人，自應就此印章被盜用之事實負舉證之責任
    。是私文書上所蓋之印章如為真正，倘當事人不能舉證證明
    其係被人盜用，依上揭規定，該文書即應推定為真正。又民
    事訴訟如係由原告主張權利者，應先由原告負舉證之責，若
    原告先不能舉證，以證實自己主張之事實為真實，則被告就
    其抗辯事實即令不能舉證，或其所舉證據尚有疵累，亦應駁
    回原告之請求（最高法院17年上字第917 號民事判決先例參
    照）。
  ㈡系爭土地原為上訴人所有，於90年7 月16日以「贈與」為原
    因登記為被上訴人所有乙節，有上訴人提出系爭土地土地登
    記第一類謄本、異動索引為證（見原卷第43至47頁、第93頁
    ）。上訴人雖主張其未贈與系爭土地，係被上訴人自行以贈
    與為原因將之登記為其所有云云，然為被上訴人所否認，經
    查：
  ⒈系爭土地於90年7 月16日移轉登記予被上訴人之申請資料，
    因已逾保存期限而經燒燬，有澎湖縣澎湖地政事務所109 年
    4 月30日澎地所登字第1090002045號函可憑（見原審卷第85
    頁）。惟土地登記申請，如當事人非親自到場，除應提出印
    鑑證明外，於移轉登記申請書上尚需蓋用與印鑑證明相符之
    「印鑑章」，此有澎湖縣澎湖地政事務所110 年4 月28日澎
    地所登字第1100002006號函、110 年5 月10日澎地所登字第
    1100002189號函及內政部89年10月18日台內中地字第891940
    1 號函可佐（見本院卷第179 頁、第209-211 頁），顯見系
    爭土地於90年7 月16日申請移轉登記時，非惟提出上訴人之
    印鑑證明，且移轉登記申請書上亦蓋用上訴人之印鑑章。況
    依被上訴人所提出土地贈與所有權移轉契約書（見原審卷第
    139 頁；下稱系爭契約書），其上亦有上訴人之簽名並蓋用
    印鑑，經本院向澎湖縣澎湖地政事務所函查之結果，系爭契
    約書即為當時申請移轉登記之正本，惟歸還當事人留存，有
    該所110 年2 月4 日澎地所登字第1100000647號函可佐（見
    本院卷第79頁），是前開被上訴人所提出之系爭契約書，自
    應推定為真正。應認上訴人曾同意或授權以贈與為原因，將
    系爭土地移轉登記予被上訴人。
  ⒉況兩造尚於105 年7 月2 日簽署系爭協議書，其上載明：「
    立書人顏東初（以下稱甲方）、顏順孝（以下稱乙方），茲
    因甲方於90年6 月26日自願備證及用印將原登記名下之馬公
    市○○○段000 地號（重測前風櫃尾段1040地號）以『贈與
    』名義返還過戶乙方，並已完成登記。乙方為表感謝，特奉
    上新台幣30000 元正以為補償。自此雙方互不相欠，不得再
    藉故滋生事端，或追討任何價金補償。恐口無憑，雙方誠心
    立書一式二份，由甲、乙方各執乙份為證」（見原審卷第13
    7 頁）。上訴人亦不爭執系爭協議書上之簽名為真正（見原
    審卷第135 頁），系爭協議書中就系爭土地已「贈與」、「
    過戶」（移轉登記）予被上訴人之內容如非真正，衡情上訴
    人應無同意於其上簽名之可能，益證系爭土地於以「贈與」
    為原因辦理所有權移轉登記予被上訴人時，係得上訴人同意
    。又由系爭協議書之前揭文義，雖表示系爭土地原係登記於
    上訴人名下，惟既進而表示已「贈與」並移轉登記（過戶）
    予被上訴人，上訴人稱由系爭協議書可證被上訴人承認系爭
    土地為上訴人所有云云，即無足取。
  ㈢綜上，上訴人既未能證明其所有之印鑑證明及印鑑章係遭上
    訴人盜用，佐以前揭系爭協議書所載內容及系爭契約書，可
    認系爭土地係在上訴人同意下，以贈與為原因移轉登記予被
    上訴人。又上開贈與既未經撤銷，上訴人主張依民法第767
    條第1 項之規定，請求被上訴人返還並移轉登記，即乏依據
    。
五、綜上所述，被上訴人依民法第767 條之規定，請求上訴人返
    還系爭土地不應准許而應予駁回。從而原審為上訴人敗訴之
    判決，並無不合。上訴論旨指摘原判決不當，求予廢棄改判
    ，為無理由，應駁回上訴。又本件事證已明，兩造其餘攻防
    及證據，經本院斟酌後，因均不足以影響本判決之結果，爰
    不逐一論列。
六、據上論結，本件上訴為無理由，依民事訴訟法第449 條第1
    項、第78條，判決如主文。
中    華    民    國   110    年    11    月    10    日
                            民事第二庭
                                審判長法  官  黃國川
                                      法  官  何佩陵
                                      法  官  李怡諄
以上正本證明與原本無異。
本件不得上訴。
中    華    民    國   110    年    11    月    10    日
                                      書記官  郭蘭蕙